台灣台中地方法院刑事判決　　　　　　　　　　　　　九十年度易字第二八四一號
　　公　訴　人　臺灣臺中地方法院檢察署檢察官
　　被　　　告　丁○○
　　被　　　告　甲○○
　　　　　　　　戊○○
　　　　　　　　乙○○
　　右三人共同
右列被告因公共危險案件，經檢察官提起公訴（九十年度偵字第九０一八、九０一九
號），本院判決如左：
    主  文
丁○○失火燒燬現有人所在之建築物，處有期徒刑陸月，如易科罰金，以佰元折算
壹日。
甲○○、戊○○、乙○○均無罪。
    事  實
一、丁○○自民國（下同）八十二年間（起訴書誤載為八十三年間），向共有人甲○○、戊○○、乙○○三人承租台中市南屯區昌明巷七之八號房屋（下稱七之八號
    房屋），經營倍銘麵包廠，供作各式麵包類之製作、烘焙與其他事項加工、製造
    之用，直接獨立監督、管理、使用該麵包廠，理應注意用電安全，並預防火災發
    生，其明知倍銘麵包廠每二個月平均用電量高達一萬七千餘度，且租屋處為鐵皮
    搭建房屋，防火功能不佳，其身為倍銘麵包廠之負責人，本應注意倍銘麵包廠所
    配電設備維修、管理，以防止電線線路因年久失修、用電不當等因素，致生電源
    線路短路現象而釀成火災等危險，又無不能注意之情事，卻於經營倍銘麵包廠之
    七年餘期間內，疏未注意保養及定期雇員檢修各區○○○路狀況，迨至八十九年
    四月一日下午六時五十五分許，倍銘麵包廠南半側包裝室屋前端閣樓地板下方附
    近經過之電線，因電源線路長期負載絕緣膠皮劣化蓄熱短路，致起火引燃該屋內
    物品，瞬間變成大火，燒燬上開七之八號房屋及該屋內所有機器、物料與設備，
    並延燒至隔鄰燒燬由丙○○所承租之台中市南屯區昌明巷七之七號房屋及屋內所
    置之物料及設備等財物。
二、案經丙○○訴由台中市警察局第四分局報告臺灣臺中地方法院檢察署檢察官偵查
    起訴。
    理  由
甲、被告丁○○部分：
一、訊據被告丁○○固坦承右揭時地，因火災燒毀其所承租七之八號房屋，並延燒鄰
    戶丙○○所承租台中市南屯區昌明巷七之七號房屋及屋內所置之物料及設備等財
    物之事實，惟矢口否認有何公共危險犯行，辯稱：本件火災發生之起火處及起火
    原因，經台中市消防局火災原因鑑識調查，起火點為該屋南半側包裝室前端閣樓
    下方之電源線膠皮劣化短路所引起者，然該條電源線乃係出租人為供應其他廠房
    住戶（即七之一至七之十號）用水，而獨立設立之抽水馬達專用電線，又因伊之
    廠房為該巷七之八號，最接近水塔及抽水馬達，故於房舍興建之初，即由出租人
    等自伊所承租之廠房電錶處，分接獨立線路，供抽水馬達用電，再由電錶計算度
    數，由每月電費中扣除，該條電線電源雖接自伊工廠處，惟乃供應該處十戶人家
    之用水，無法切斷，二十四小時通電，伊無法亦無能力監管該條電線；又同案其
    餘被告一再質疑伊廠房中間靠南側排列三台旋轉爐，現場勘查結果，開關呈現「
    ＯＮ」使用開機狀況，認為係該機械馬達線圈電源燒熔，引發火警，然經鑑定人
    作證指出非火災之原因，且一般製作麵包之旋轉爐，為掌握烘烤時間，皆設有定
    時器，如設定之烘烤時間一屆，會自動阻斷電源，不再繼續運轉，但該旋轉爐之
    開關可能仍留在「ＯＮ」狀態；況伊所設置之機械設備及電力使用分配，均經機
    械廠商計算不會超載，且有不定期之保養、維修，應無可能因工廠機械電力超載
    而釀成火災，同案被告等以出租房屋營利，應由其等負責管理、監督及維護，始
    符合出租人之義務云云。經查：
（一）本件火災起火原因，業據台中市消防局人員於八十九年四月一日下午六時五十
      五分許火災時，據報前往救災，並於救災後初步勘查，及於災後同年九月十五
      日下午三時許、同年十二月一日上午九時許，二次至現場勘查，製成火災原因
      調查報告，此有台中市消防局八十九年五月九日八九消調字第三０九八號函附
      「台中市消防局火災原因調查報告書」（下稱「調查報告書」，詳八十九年度
      他字第二六二八號卷第三頁）、該局八十九年九月二十五日八九消調字第七一
      一七號函（附災戶現場電源線路燒熔掉落殘存照片及分路電源配線圖說，詳八
      十九年度發查字第八０五號卷第十六頁）及該局八十九年十二月十三日八九消
      調字第九四八四號函附「台中市南屯區昌明巷七之八號火災現場勘察記錄及綜
      合研判」（下稱「勘察記錄及綜合研判」，詳八十九年度發查字第八０五號卷
      第一二五頁）在卷可稽，依上開「調查報告書」所載調查結果認：起火戶係台
      中市南屯區豐樂里昌明巷七之八號倍銘麵包廠；起火處係該屋南半側包裝室屋
      前端閣樓地板下方附近首先起燃；就起火原因研判認：１被告丁○○承租經營
      麵包製作廠，案發時工廠下班未有人員留守，鐵捲門關閉，經搶救破壞進入狀
      ，未有遭侵入跡象等情，人為起火因素可排除。２起火處經查未有供奉神像，
      或祭祀不慎起火原因可排除。３經查起火處高處燒損火流殘跡，煙蒂等遺留火
      種引燃原因可排除。４現場清理起火處附近地板復舊勘查，地皮上遺留多節燒
      失熔斷電線及熔珠，閣樓地板下方附近，遺留疑似短路熔痕電源線，綜合以上
      燒損火流走向殘跡等情研判，不排除電源線路長期負載絕緣膠皮劣化蓄熱短路
      引燃火警之可能性。結論認為：火災現場為郊區巷道，兩排對面排列連棟建築
      ，災戶為面向西方挑高鐵皮平房，計燒損昌明巷七之六號（註：僅有燻黑，未
      燒及）、七之七號、七之八號計三間災戶。以七之八號災戶承租經營倍銘麵包
      廠燒損最嚴重。疑似雙併南側包裝室屋前端處，電源線路長期負載絕緣劣化蓄
      熱短路引燃火警。
（二）次查，本件火災之起火處及起火原因，如前所述，乃為台中市南屯區豐樂里昌
      明巷七之八號倍銘麵包廠南半側包裝室屋前端閣樓地板下方附近之電源線路長
      期負載絕緣膠皮劣化蓄熱短路引燃火警，被告丁○○雖質疑該電源線係出租人
      等為供應其他廠房住戶用水，而獨立設立之抽水馬達專用電線云云，然查，依
      上開台中市消防局火災調查課人員廖茂宗所製作之「勘察記錄及綜合研判」記
      載：「（四）２檢視南側水塔抽水馬達電源，火災發生前係由西南側廠房牆角
      分路開關箱接出電纜線（線徑為單相二線五．五平方釐米）穿過鐵皮外牆，連
      接至水塔下方無熔絲開關箱；火災發生後屋主即雇水電工剪斷（如照片二），
      重新由對面昌明巷七之九號接電源使用（如照片三－五）。」（詳八十九年度
      發查字第八０五號卷第一二七頁）等內容，又觀該內容所指之照片二至五所示
      ，照片二之附註記載：「由西南側廠房牆角分路開關箱接出電纜線（絕緣外皮
      仍完好），為火災發生前南側水塔抽水馬達電源線。」等語，是倘本件引燃火
      警之電源線路係被告丁○○質疑之「水塔抽水馬達電源線」，則應無可能於災
      後該電源線之絕緣外皮仍完好而未因短路燒熔；況依照片三、四之附註均記載
      ：「同上照片電源線接至水塔下方開關箱，火災發生後屋主即雇水電工剪斷，
      重新由對面昌明巷七之九號接電源使用。」等語、照片五之附註亦記載：「深
      水井入口位於水塔西南側，火災發生後即修復繼續使用。」等語，顯見接至水
      塔下方開關箱之電源線於火災時並未因短路而燒熔，故於災後始能迅即另接電
      源再行使用；又依「勘察記錄及綜合研判」所附如附件一「地面熔斷殘存線路
      位置圖」所示，該水塔所安置之抽水馬達ＰＶＣ管配線安培容量原僅須二十安
      培，而裝置時所使用之ＰＶＣ管配線安培容量達二十五安培，是出租人雇工所
      安置者尚在安全範圍內，應無發生「電源線路長期負載絕緣膠皮劣化蓄熱短路
      引燃火警」之可能；綜上所述，被告丁○○前開質疑實無足採。
（三）再查，被告丁○○於九十年五月九日偵查中曾自承：「（問：拉分線《指電線
      》有告知他們三人《指其餘三名被告》？）沒有，但我要做麵包工廠他們都知
      道。」（詳八十九年度發查字第八０五號卷第一六九頁）等語，其經營倍銘麵
      包廠，直接經營管理廠房等事務，對該麵包廠每二個月平均用電達一萬七千餘
      度，在電源安全使用上，本應更具監督、檢視與防護之責，並應注意供電之容
      量、電阻、線徑、配線規格與定期安全檢查、線路汰換等用電安全，竟疏未能
      注意，以簡易鐵皮屋作為麵包工廠之建置使用，並於其內自行配置分線電源使
      用；又被告丁○○雖曾於八十九年十一月二十一日偵查中辯稱：伊廠內之水電
      均於二、三年前委由漢威水電行維修，詳細資料三日內陳報等語（詳八十九年
      度發查字第八０五號卷第九一頁背面），然遍查本案全卷，均未有被告丁○○
      所陳報此部分之資料，然依前開火災原因之研判，顯見被告丁○○就其廠內使
      用電源是否未超過負荷、用電情形是否安全正常，並未盡其注意義務；又本件
      起火之七之八號房屋，係被告丁○○自八十二年間起，即向屋主即被告甲○○
      、戊○○、乙○○三人承租使用，迄至八十九年四月一日火災發生時止，均由
      被告丁○○使用中，業經被告丁○○自承在卷，縱租賃契約關係中，出租人負
      有維修義務，然此乃出租人與承租人間之民事權利義務歸屬問題，被告丁○○
      既為實際房屋使用人本即負有維護房屋正常使用及防止發生公共危險之義務，
      是被告辯稱本件七之八號房屋發生火災，應由出租人負管理、監督及維護責任
      等語，與本件被告應否該當失火罪罪責，應無關聯；另依上開「勘察記錄及綜
      合研判」記載：「檢視災戶北側廠房中間靠南側排列三台旋轉爐，現場勘查旋
      轉爐控制線路檢視，開關呈「ＯＮ」使用開機狀態（如照片二九－三一）。」
      （詳八十九年度發查字第八０五號卷第一二九頁）等語，雖被告丁○○以一般
      製作麵包之旋轉爐，為掌握烘烤時間，皆設有定時器，如設定之烘烤時間一屆
      ，會自動阻斷電源，不再繼續運轉，但該旋轉爐之開關可能仍留在「ＯＮ」狀
      態等語置辯，惟該三台旋轉爐之開關既於火災發生時係呈開啟狀態，則電線迴
      路上即係呈通電狀態，而定時器不過為控制烘烤時間之長短，雖設定時間屆至
      ，旋轉爐不會繼續運作，惟開關電源倘無關閉，則該機器之電源應仍係通電中
    ，況倘定時器具有自動阻斷電源之功能，則該旋轉爐即無須另行設置開關矣，
      是被告丁○○上揭此部分辯詞復無足採；惟依上開「地面熔斷殘存線路位置圖
      」所示，該三台旋轉爐所使用之電源線係自該屋北側下方之總開關箱接連而來
      ，與上開研判起火地點並無干涉，是此部分之跡證尚不足為被告丁○○有罪之
      積極證據，附此敘明。
（四）又被告丁○○係承租及實際使用七之八號房屋者，本應注意房屋使用安全，並
      應防止電線短路，引起火災，致生公共危險。又依被告丁○○之智識、能力，
      復無不能注意情形，竟疏未注意，引起本件火災。依此被告丁○○就本件火災
      發生，顯有過失。又本件告訴人丙○○所承租七之七號房屋失火燒燬，確係因
      被告丁○○承租七之八號房屋，起火延燒所致，已如前論。被告過失行為，與
      告訴人丙○○所承租七之七號房屋失火燒燬，顯有相當因果關係，至為灼然。
      綜上所述，被告丁○○所辯，均係卸責之詞，不足採信。本件事證已明，被告
      丁○○犯行，堪以認定。
二、查前開七之八號房屋係被告丁○○所承租，供作各式麵包類之製作、烘焙與其他
    事項加工、製造之工廠，而隔鄰七之七號房屋則屬告訴人丙○○所承租，供作裕
    方印刷股份有限公司設置印刷工廠使用，並堆放工廠機具設備及材料家具等，業
    據告訴人丙○○具狀陳述明確，雖失火之際該二房屋內均無人在內，惟進出之人
    仍有遭受意外危害之虞，故均屬現有人所在之建築物。是核被告丁○○所為，係
    犯刑法第一百七十三條第二項之失火燒燬現有人所在之建築物罪。爰審酌被告丁○○身為倍銘麵包廠之負責人，承租鐵皮屋經營麵包廠，理應防止火災發生因素
    ，其疏未注意，發生火災造成丙○○及出租人財產上之損害，及其犯後態度等一
    切情狀，量處如主文所示之刑，並諭知易科罰金之折算標準。
乙、被告甲○○、戊○○、乙○○部分：
一、公訴意旨略以：被告甲○○、戊○○、乙○○三人係台中市南屯區昌明巷七之一
    號至同巷七之八號等房屋之共同所有人，且以上開房屋其中七之一號房屋，向台
    灣電力股份有限公司（下稱台電公司）申請一般住戶用電使用，其餘房屋之電力
    來源，均未依法向台電公司申請許可，即擅自由上開七之一號房屋，拉牽電源線
    轉接使用，再自上開七之八號房屋電源總開關，轉接電源供該房旁，所設置一座
    抽水馬達抽取地上水之電力需求，復於八十三年間，上開七之八號鐵皮房屋及其
    他房屋，分別出租丁○○等人，並按月向丁○○等承租人收取提供各戶使用之電
    費，渠三人對於上開房屋原應注意供電之容量、電阻、線徑、配線規格與定期安
    全檢查、線路汰換等用電安全、消防安全防護與安全設施等事項，確達足以防止
    火災之發生，且依現今電力提供、科學技術、技能與安全材料、設備及設施之取
    得，亦非不能注意，竟疏未能注意，恣意搭建簡易鐵皮屋之建築物作為前開工廠
    建置使用，和取自台電公司之電力、線徑、線路、安全檢查方式及其他配置規格
    ，亦屬一般住家而非工廠所需之電力供給，無法有效提供安全之用電、消防預防
    與設施配置，因應具有量消耗電力之麵包烘焙製作廠及其他非住家方式之使用者
    ，同時欠缺定期安全檢查與維護。詎於八十九年四月一日下午六時五十五分許，
    在上開七之八號麵包烘焙廠南半側包裝室屋前閣樓地板下方附近，因電源線路長
    期負載絕緣膠皮劣化蓄熱短路，起火引燃該屋內物品，瞬間變成大火，燒燬上開
    七之八號房屋及該屋內所有機器、物料與設備，而且火苗亦自上開七之八號房屋
    延燒至上開七之七、七之六號房屋，使丙○○承租上開房屋內所置之物料與設備
    等財物，遭致毀損。因認被告甲○○、戊○○、乙○○三人與被告丁○○共同涉
    犯刑法第一百七十三條第二項之失火罪嫌。
二、按犯罪事實應依證據認定之，無證據不得推定其犯罪事實；又不能證明被告犯罪
    者，即應諭知無罪之判決，刑事訴訟法第一百五十四條、第三百零一條第一項分
    別定有明文。
三、本件公訴人認被告甲○○、戊○○、乙○○三人共同涉有上開犯行，無非以被告
    三人係台中市南屯區昌明巷七之一號至同巷七之八號等房屋之共同所有人，且其
    等坦承於八十二、八十三年間，將上開七之七號及七之八號房屋分別出租予告訴
    人丙○○、被告丁○○供作印刷廠、麵包廠使用，並將台電公司供給一般住家用
    之電力，私自轉接電源線，同時在七之八號旁設置抽水機抽取地下水，提供電力
    及水源給各承租人使用及收費等情不諱，被告戊○○、甲○○、乙○○等人，既
    未向台電公司申請設戶，即無法依電業法第四十三條規定納入定期安全檢查之範
    圍，以取得安全防護資訊，及早防範未然；且對電源安全使用上，均有監督、檢
    視與防護之責，仍應注意供電之容量、電阻、線徑、配線規格與定期安全檢查、
    線路汰換等用電安全、工廠消防安全防護與安全設施等事項，是否足以防止火災
之發生，且依現今電力提供、科學技術、技能與安全材料、設備及設施之取得、
    管理與防護建置，亦非不能注意，竟疏未能注意，被告等人竟以簡易鐵皮屋作為
    前開工廠建置使用，和取自台電公司之電力、線徑、線路、安全檢查方式及其他
    配置規格，無依規定取得適當足供工廠所需之電力供給，致無法有效提供安全之
    用電、消防預防與設施備置，因應亟需大量消耗電力之工廠使用者，同時欠缺定
    期安全檢查與維護，終因電源線路長期負載絕緣膠皮劣化蓄熱短路，引燃火苗，
    招致熊熊大火，失火燒毀七之八號房屋及丙○○所有之原物料及機器設備等財物
    ，為主要論據；惟訊據被告甲○○、戊○○、乙○○三人坦承出租房屋予被告丁○○，惟堅決否認有何失火犯行，均辯稱：伊等所申請之用電係動力營業用電，
    並非一般用電，且台電公司每二個月派人至現場抄錶，用電額度自供電日起，迄
    發生火災時止，長達六至七年，倘用電有問題，何以未見台電公司提出指正或異
    議？再本件失火並非抽水馬達用電所造成，因自發生火災迄今，馬達仍始終運作
    正常，且所使用之電線係使用絕緣三層之粗銅電纜線，安全無虞，況火災發生時
    已係工廠下班時間，並非住戶用電之尖峰時刻，用電量遠較白天為低，縱然使用
    抽水馬達，亦不致造成電線短路；再伊等雖係出租人，但對於承租戶之用電，亦
    僅提供外電（出租時僅提供房屋簡易照明設備），至戶內用電，則由承租戶按照
    需求自行設計裝配設置，被告丁○○長期承租七之八號房屋，租用時廠房內均係
    新建，房屋內之電線配置，均係被告丁○○依照需要自行設置，本件失火原因恐
    係被告丁○○配置電線不當所致，且依台中市消防局火災原因調查報告書所載，
    亦疑為被告丁○○廠房內旋轉爐開關疏未關閉所造成等語。
四、按過失責任之有無，應以行為人之懈怠或疏虞與結果之發生，有無相當因果關係
    為斷。所謂相當因果關係，係指依經驗法則，綜合行為當時所存在之一切事實，
    為客觀之事後審查，認為在一般情形下，在此環境、有此行為之同一條件，均可
    發生同一結果者，則該條件即為發生結果之相當條件，行為與結果即有相當因果
    關係。反之，若在一般情形下，有此同一條件存在，而依客觀之審查，認為不必
    皆發生此結果者，則該條件與結果並不相當，不過為偶然之事實而已，其行為與
    結果間即無相當因果關係，最高法院七十六年度台上字第一九二號著有判例。經
    查：（一）本件被告甲○○、戊○○、乙○○三人以台中市南屯區昌明巷七之一
    號房屋，向台電公司申請電力使用，其用電種類為營業表燈用電，有台電公司台
    中區營業處九十一年三月八日中區費核字第九一０三０一四二號函在卷可考，公
    訴人未查，誤為係一般住戶用電，顯有未合，先予敘明。（二）公訴人雖以：按
    電業法第四十三條規定：「電業對用戶用電裝置，應依中央主管機關所定，經檢
    驗合格時，方得接電。用戶已裝置之用電設備，每三年至少檢驗一次，並記載其
    結果，如不合規定，應通知用戶限期改善。前項之檢驗，必要時地方主管機關應
    協助之。」，係法定對用戶用電裝置之安全檢查規範，換言之，依規定向台電公
    司申請用電之用戶，台電公司依法須對合法用戶裝置之線路進行絕緣電阻值量測
    ，並檢視進屋線、開關、保護設備、分路及接地裝置等用電裝置狀態是否良好，
    做出檢查報告，以改修通知單要求用戶限期改善，如在指定期間未改善者，台電
    公司其該公司營業規則第四十條第二款規定，得停止供電，以維護公眾用電之安
    全，認上開七之七、七之八號房屋，未向台電公司依法申請用電紀錄，均係自台
    中市昌明巷七之一號總電源開關，私自轉供電流違法使用，致無法依上開規定納
    入定期安全檢查之範圍，以取得安全防護資訊，及早防範未然等語。然被告甲○○、戊○○、乙○○三人縱有未依電業法之規定辦理，惟與本件火災之發生尚難
    謂有何相當因果關係，蓋本件火災之起火處及起火原因，乃為台中市南屯區豐樂
    里昌明巷七之八號倍銘麵包廠南半側包裝室屋前端閣樓地板下方附近之電源線路
    長期負載絕緣膠皮劣化蓄熱短路引燃火警，其起火原因既非被告甲○○、戊○○
    、乙○○三人所設置提供承租戶用水使用之水塔抽水馬達電源線短路引燃，已如
    前述；且其等既已將起火戶即七之八號房屋出租予被告丁○○使用，雖仍不失為
    民事上間接占有人之地位，但該屋既在承租人之使用及實力支配下，其等對於承
    租人如何利用該屋及承租人對於電量使用有無過當，復無從自外觀上輕易得知，
    因此，被告甲○○、戊○○、乙○○三人對該屋之線路安全及使用是否不當，客
    觀上自難期能盡其注意之能事，故難以失火之公共危險罪相繩。此外，復查無其
    他積極證據足認被告甲○○、戊○○、乙○○三人所為與本件火災間有何相當因
    果關係存在，揆諸首開說明，不能證明被告三人等犯罪，自應均為無罪之諭知。
據上論斷，應依刑事訴訟法第二百九十九條第一項前段、第三百零一條第一項，刑法
第一百七十三條第二項、第四十一條第一項前段，罰金罰鍰提高標準條例第一條前段
、第二條，判決如主文。
中      華      民      國    九十一    年      五      月      十      日
                                臺灣臺中地方法院刑事第六庭
                                    法  官  許  月  馨
右正本證明與原本無異。
如不服本判決，應於判決送達後十日內向本院提出上訴狀，上訴於臺灣高等法院臺中
分院( 須附繕本 )。
                                    書記官
中      華      民      國    九十一    年      五      月      十      日
附錄所犯法條：
刑法第一百七十三條第二項：
失火燒燬前項之物者，處一年以下有期徒刑、拘役或五百元以下罰金。
